臺北高等行政法院判決
　　　　　　　　　　　　　　　　　　 96年度簡字第00237號
原　　　告　萬家福股份有限公司
代　表　人　甲○○
訴訟代理人　戊○○
被　　　告　臺北縣政府
代　表　人　乙○○縣長）住同.
訴訟代理人　丁○○兼送達代收.
　　　　　　己○○
　　　　　　丙○○
上列當事人間因建築法事件，原告不服內政部中華民國95年8 月
3 日台內訴字第0950118267號訴願決定（案號：0000000000），
提起行政訴訟。本院判決如下：
　　主  文
原告之訴駁回。
訴訟費用由原告負擔。
　　事  實
一、事實概要：
    緣原告在臺北縣板橋市○○路○ 段143 號、157 號、143 號
    地下1 樓、145 號地下1 樓、155 號地下1 樓、157 號地下
    1 樓、莊敬路25巷1 號地下1 樓及1 樓、25巷1 之1 號、25
    巷1 之2 號、15號地下1 樓、25巷1 之1 號地下1 樓及23號
    地下1 樓建築物經營商場，經被告派員於民國（下同）95年
    4 月21日及25日赴該址實施建築物公共安全檢查時，查獲原
    告有未維護建築物合法使用與其構造及設備安全之如下缺失
    ：(一)避難層以外樓層出入口設鎖及堆置物品。(二)直通樓梯設
    貨架封閉。(三)特別安全梯及安全梯（含安全門）設鎖及堆置
    物品。(四)防火區劃鐵捲門下及防火門前堆置物品。被告認原
    告已違反建築法第77條第1 項規定，乃依同法第91條第1 項
    第2 款規定，以95年5 月1 日北府工使字第0950327442號函
    檢附同文號處分書處新臺幣（下同）6 萬元罰鍰，並限其於
    95年5 月15日前改善完竣。原告不服，提起訴願遭決定駁回
    ，遂提起本件行政訴訟。
二、兩造聲明：
　　(一)原告聲明求為判決：1.訴願決定及原處分關於罰鍰部分均
                          撤銷。
                        2.訴訟費用由被告負擔。
　　(二)被告聲明求為判決：1.駁回原告之訴。
                        2.訴訟費用由原告負擔。
三、兩造之爭點：
    被告未依行政程序法第102 條規定給予原告陳述意見之機會
    及未先行「發函」告知原告須在一定期限內改善完成，即作
    成本件行政處分有無「裁量怠惰」及「裁量濫用」之違法？
　　(一)原告主張之理由：
      1.按行政機關作成限制或剝奪人民自由或權利之行政處分
        前，除已依第39條規定，應通知處分相對人（原告）陳
        述意見，或決定舉行聽證者外，應給予處分相對人（原
        告）陳述意見之機會，行政程序法第102 條定有明文。
        復按行政機關執行法律之規定，於採取影響人民權利之
        行政措施時，其處分對於相對人之權利既有重大影響，
        行政機關於未作成處分前，自應聽取相對人或利害關係
        人陳述之意見或徵詢其他有關機關之意見，以為斟酌決
        定其處分之可行性，才不致違反憲法第15條保障人民財
        產權之意旨及行政程序法所闡明之正當法律程序原則（
        司法院大法官釋字第488 號解釋參照）。查本件被告對
        原告所為之裁罰處分乃係對原告財產權為一定限制或剝
        奪之行政行為，依前揭條文規定及大法官釋字解釋，被
        告應於為裁罰前給予原告陳述意見之機會，詎被告不此
        之圖，竟漏未通知原告陳述意見，遽為不利原告之處分
        ，被告所為前開行政處分，顯有違法，應予撤銷。
      2.又行政機關為罰鍰之行政處分前，理應先行函文通知原
        告在一定期限內改善完成，若逾期未改善時再處以罰鍰
        之行政處分，始符合行政程序法保障人民權益之立法目
        的。否則其所為之處分，即屬權利濫用，應屬違法。惟
        查，本件被告95年4 月21日、25日對於原告公共安全檢
        查結果不符規定所做成之建築物公共安全之構造及設備
        檢查記錄表，並未先行發函告知原告須在一定期限內改
        善完成，即處以罰鍰之行政處分。其處分亦有「裁量濫
        用」之違法。
      3.再者，法律授權行政機關得於人民違反行政義務時，對
        該違反義務之人民為連續處罰之目的，乃係藉由該一定
        不利益之課予，督促人民自動履行其義務，惟該行政磯
        關於命人民於一定期間改善時，在改善期間內行政機關
        仍負有盡其「輔導、督促」權責，倘行政機關僅係一昧
        的開單處罰，亦構成「裁量怠惰」與「裁量濫用」，其
        所為之連續處罰亦有違法。查本件被告於作成前開處分
        前，對本件原告之改善狀況、進度或所遭遇到之困難，
        並未為任何輔導及督促行為，亦未發函命令改善之期間
        ，亦未先行詢問原告改善情形或調查改善進度及期間所
        遭遇之問題？即逕予對原告課處罰鍰，被告所為前開處
        分顯有「裁量怠惰」及「裁量濫用」之違法，應予撤銷。
      4.又行政機關之行政行為須符合比例原則，依行政程序法
        第7 條第l 項第3 款明文規定：「有多種同樣能達成目
        的之方法時，應選擇對人民權益損害最少者為之」。故
        行政機關於為處罰時，應就義務人違法情節輕重，妥為
        衡量，避免對人民權利造成過度侵害。查本件被告應可
        先命令原告於一定改善期間內將缺失部分改善完成，若
        逾期仍未為處理時，再處以罰鍰之處分。此觀其他政府
        機關之函文處理方式，均先命令原告於一定改善期間內
        將缺失部分改善完成，若逾期仍未為處理時，再處以罰
        鍰之處分可資參酌（證二）。詎被告未予明察，竟仍直
        接對原告課處罰鍰處分，被告所為行政處分亦有違反前
        揭行政程序法第7 條第l 項第3 款所揭示之比例原則，
        尤有違法及不當，應予撤銷。
      5.綜上所述，被告原處分及訴願決定，均應有違「行政程
        序法」相關規定，於法洵屬違誤，原告殊難信服，爰特
        檢具理由，請求鈞院賜判如訴之聲明，以維權益。
　　(二)被告主張之理由：
      1.按建築法第77條第1 項規定：「建築物所有權人、使用
        應維護建築物合法使用與其構造及設備安全。」及第91
        條第1 項第2 款規定：「未依第77條第1 項規定，維護
        建築物合法使用與其構造及設備安全者，處建築物所有
        權人、使用人、機械遊樂設施之經營者新臺幣6 萬元以
        上30萬元以下罰鍰，並限期改善或補辦手續，逾期仍未
        改善或補辦手續者得連續處罰，並停止其使用。必要時
        並停止供水、供電或封閉、強制拆除。」
      2.本案訴訟理由略謂：「‧‧‧本件被告95年4 月21日、
        25日對於原告公共安全檢查結果不符規定所做成之建築
        物公共安全之構造及設備檢查紀錄表，並未先行發函告
        知原告須在一定期限內改善完成，即處以罰鍰之行政處
        分。‧‧‧」云云。
      3.查原告使用座落本縣板橋市○○路○段143號等門牌號碼
        建築物，前經被告於95年4 月21日公共安全檢查時，發
        現系爭建築物有：(1)避難層以外樓層出入口設栓鎖及堆
        置物品。(2)直通樓梯封閉（設貨架）。(3)安全梯及特別
        安全梯（含防火門）設鎖及堆置物品。(4)防火區劃分隔
        及防火區劃防火門窗擅自變更及改造。(5)防火區劃防火
        樓板擅自變更及改造（破壞及增設樓板）等多項公共安
        全缺失，並請業者立即改善並於95年4 月25日前將改善
        後照片，報請被告備查（如附件1 ），惟被告於95年4
        月25日再次前往複查，發現系爭場所上述之公安缺失皆
        未改善，且仍持續營業，顯已嚴重影響公共安全，此有
        本縣建築物公共安全之構造及設備檢查記錄表及照片可
        稽（如附件2 ），是被告已依法限期改善，詎原告竟置
        之不理，完全漠視建築物公共安全之重要性，其違規事
        實明確，洵勘認定，核原告所言，實為推委卸責之詞，
        核無可採，被告依法裁處（如附件3 ），洵為有據。
      4.揆諸首揭法條規定，原處分並無不合，應予維持，故請
        鈞院賜判決如答辯之聲明，以維法紀。
　　理  由
一、按「建築物所有權人、使用應維護建築物合法使用與其構造
    及設備安全。」、「未依第77條第1 項規定，維護建築物合
    法使用與其構造及設備安全者，處建築物所有權人、使用人
    、機械遊樂設施之經營者新臺幣6 萬元以上30萬元以下罰鍰
    ，並限期改善或補辦手續，逾期仍未改善或補辦手續者得連
    續處罰，並停止其使用。必要時並停止供水、供電或封閉、
    強制拆除。」建築法第77條第1 項及第91條第1 項分別定有
    明文。
二、本件原告在臺北縣板橋市○○路○ 段143 號、157 號、143
    號地下1 樓、145 號地下1 樓、155 號地下1 樓、157 號地
    下1 樓、莊敬路25巷1 號地下1 樓及1 樓、25巷1 之1 號、
    25巷1 之2 號、15號地下1 樓、25巷1 之1 號地下1 樓及23
    號地下1 樓建築物經營商場，經被告派員於95年4 月21日及
    25日赴該址實施建築物公共安全檢查時，查獲原告有未維護
    建築物合法使用與其構造及設備安全之如下缺失：(一)避難層
    以外樓層出入口設鎖及堆置物品。(二)直通樓梯設貨架封閉。
    (三)特別安全梯及安全梯（含安全門）設鎖及堆置物品。(四)防
    火區劃鐵捲門下及防火門前堆置物品。因認原告已違反建築
    法第77條第1 項規定，乃依同法第91條第1 項第2 款規定，
    以95年5 月1 日北府工使字第0950327442號函檢附同文號處
    分書處6 萬元罰鍰，並限其於95年5 月15日前改善完竣。原
    告不服，提起訴願遭決定駁回，遂提起本件行政訴訟。有系
    爭處分書及訴願決定書附卷可稽，堪信為真實。
三、查原告在前揭建築物經營商場，經被告派員於95年4 月21日
    及25日兩次赴該址實施建築物公共安全檢查，查獲原告就該
    商場(一)避難層以外樓層出入口設鎖及堆置物品。(二)直通樓梯
    設貨架封閉。(三)特別安全梯及安全梯（含安全門）設鎖及堆
    置物品。(四)防火區劃鐵捲門下及防火門前堆置物品等未維護
    建築物合法使用與其構造及設備安全之缺失，此有受驗場所
    現場人員阮自強及謝安文分別署名之紀錄上開違失之臺北縣
    建築物公共安全之構造及設備檢（複）查紀錄表二紙及現場
    照片在卷可憑，原告違反建築法第77條第1 項規定事證明確
    ，被告依法裁處罰鍰6 萬元，要屬於法有據。
四、原告主張本件被告對原告所為之裁罰處分乃係對原告財產權
    為一定限制或剝奪之行政行為，依行政程序法第102 條規定
    及大法官釋字488 號解釋，被告未於裁罰前給予原告陳述意
    見之機會，顯有違法云云；惟按「有下列各款情形之一者，
    行政機關得不給予陳述意見之機會：....五、行政處分所根
    據之事實，客觀上明白足以確認者，..」行政程序法第103
    條第5 款定有明文，查本件原告經營之商場有上開違反建築
    法第77條第1 項之違失，業經被告派員分別於95年4 月21日
    及25日兩度實施檢查，發現缺失，而製作原告現場人員簽署
    之紀錄表及照片在卷可考，原告對於因違失而受罰之客觀事
    實已足確認，當無再主張被告系爭處分有行政程序法第102
    條及釋字488 號解釋之瑕疵至明，原告此項主張，要不足採。
五、原告另主張被告未先行發函告知原告須在一定期限內改善完
    成，及輔導督促，即處以罰鍰之行政處分，顯有「裁量怠惰
    」及「裁量濫用」之違法云云；但查「依法行政」係行政機
    關做成處分之基本原則，遍查建築法及其他行政法規，並無
    被告在做成系爭處分前應先告知限期改善或輔導督促之規定
    ，原告此項主張，亦不足採。
六、原告主張被告應可先命令原告於一定改善期間內將缺失部分
    改善完成，若逾期仍未為處理時，再處以罰鍰之處分，竟直
    接對原告課處罰鍰處分，被告所為行政處分亦有違反前揭行
    政程序法第7 條第l 項第3 款所揭示之比例原則云云；但查
    被告所為系爭處分之6 萬元罰鍰係建築法第91條第1 項所明
    定之最低額度，且相關法令亦無裁罰前應先以限期改善之規
    定，已如前述，原告此項主張，顯屬無據，洵不足採。
七、綜合上述，本件原告違反建築法第77條第1 項規定事證明確
    ，其所有主張均不足採，被告依建築法第91條第1 項規定裁
    處罰鍰6 萬元，核無不合，訴願決定予以維持，亦無違誤，
    原告徒執前詞，聲請撤銷，為無理由，應予駁回。
八、本件事證已臻明確，兩造其餘攻擊防禦方法，核與本件判決
    結果不生影響，爰不逐一論述，併此敘明。
九、據上論結，本件原告之訴為無理由，爰依行政訴訟法第98條
    第3 項前段，判決如主文。
中　　華　　民　　國　　96　　年　  3　　月 　15   日
                           第六庭法  官　闕　銘　富
上為正本係照原本作成。
本件以訴訟事件所涉及之法律見解具有原則性者為限，始得於本
判決送達後20日內向本院提出上訴狀並表明上訴理由，如已於本
判決宣示後送達前提起上訴者，應於判決送達後20日內補具上訴
理由（均按他造人數附繕本），且經最高行政法院許可後方得上
訴。
中　　華　　民　　國　　96　　年　  3  　月 　23   日
                                 書記官  孫　筱　晴
